最高法院刑事判決　　　　　　　　　　　　　　　九十三年度台上字第四三三六號
　　上訴人 即自訴人
　　李衍成（已死亡）
　　之 承受 訴訟 人　丁○○.
　　　　　　　　　　 戊○○
　　　　　　　　　　 丙○○
　　　　　　　　　　 乙○○
　　自 訴 代 理 人　 丁福慶律師
　　　　　　　　　　 陳智勇律師
　　被　　　　　告　 己○○
　　　　　　　　　　 甲○○
右上訴人等因李衍成自訴被告等偽造有價證券案件，不服台灣高等法院中華民國九十
二年九月二十三日第二審更審判決（九十一年度上更(二)字第七七七號，自訴案號：台
灣桃園地方法院八十四年度自字第二０一號），提起上訴，本院判決如左：
    主  文
原判決撤銷，發回台灣高等法院。
    理  由
本件原判決以自訴人李衍成（於民國八十八年五月二十五日死亡，由上訴人丁○○、
戊○○、丙○○、乙○○等人承受訴訟）在第一審自訴意旨略稱：緣李衍成與案外人
官錦祿提供所有之土地與建商彭新海合建，因所有之土地尚夾有第三人及國有之土地
，三方乃約定由彭新海提供新台幣（下同）三千萬元予李衍成及官錦祿，以向案外人
及國有財產局購買前揭土地後，再行合建，惟建商彭新海無力完全給付約定之三千萬
元，李衍成、官錦祿及彭新海三人即又協定由李衍成及官錦祿提供土地設定抵押權，
向被告己○○、甲○○借款，並擬以借得之款項及建商彭新海籌得之款購買前揭土地
。但設定抵押權後，因彭新海未能籌得款項，致無法價購土地，李衍成遂未再向被告
等借款，被告等竟於彭新海原交付作為保證用，面額各二百三十萬元之本票（票號Ｃ
Ｈ一三五七三三號、ＣＨ一三五七三四號，下稱系爭本票）二張上，偽造李衍成之簽
名及盜刻李衍成之印章蓋於本票上，又於發票日及到期日欄分別以橡皮戳蓋上、７
、及、１、，並聲請法院裁定准許本票強制執行及許可拍賣抵押物，因認被告
等涉犯偽造有價證券及詐欺等罪嫌云云。經審理結果，以不能證明被告等犯罪，因而
維持第一審諭知被告等均無罪之判決，駁回上訴人等在第二審之上訴，固非無見。
惟查：審理事實之法院，對於案內與待證事實有重要關係，而應依法調查之證據，如
未依法調查或雖已調查而未調查明白，即與證據未經調查無異，如率行判決，其判決
當然為違背法令。又證據之證明力，固屬於法院判斷之自由，但不得違背經驗法則，
如其判斷，尚有疑竇，在未釐清前，尚難遽採為被告有利或不利之認定。(一)、卷附前
開合建契約書記載之當事人有地主李衍成、官錦祿及建商彭新海共三人，按一般常情
，訂約之當事人如每人各留存一份契約書，則該契約書應有三份，原契約卻載謂「本
約同文乙式兩份」，與契約當事人係三人不符，但該項記載，係制式空白契約書預先
印製之文字，並非簽約時筆書之文字，該項記載究係簽約時對於空白契約書之制式文
字漏未更改，或其記載並無錯誤，確實僅有二份契約書？尚非無疑。又證人彭新海（
改名為彭鼎富）於原審證稱：「（問：當時有定合建契約書共有幾份？）一式兩份，
因地主有自訴人與他太太及官先生，我一份是甲方，乙方是自訴人及官先生各一份」
（原審法院上更(一)字卷第一七二頁）。證人官錦祿證稱：「……代書到我們家幫我與
李衍成及彭新海訂約，應有合約書三份，地主二人各一份，建商一份……」（原審法
院上訴字卷第九十六頁正面）。上訴人等於原審聲請傳訊書寫系爭合建契約書之代書
黃永川作證，以證明簽訂之合建契約書究係二份或三份，及送往憲兵司令部鑑定之合
建契約書，是否為其製作之契約書，予以釐清。原審未予傳訊調查，復未明不予調
查之理由，遽以該契約第二十五條記載「本約同文乙式兩份」，自訴人於另案民事庭
既已提出契約原本乙份，何以於本案第一審法院又能提出契約書原本二份，況該契約
書原本，果真有三份以上，何以契約書不明載「本約同文乙式三份」等語？為被告等
有利之認定，尚嫌速斷，並有理由不備之可議。(二)、茍自訴人於台灣桃園地方法院八
十四年度桃簡字第四六三號確認本票債權不存在一案，所提出之所謂合建契約書原本
，係複寫本，並非影印本，而被告等在該案係提出影本無訛，參以內政部警政署刑事
警察局之鑑定報告亦謂鑑定樣本為複寫本，而鑑定後該複寫本並已發還自訴人，能否
認自訴人於本件第一審絕無可能再提出契約書原本二份？原判決未詳加勾稽釐清，遽
謂自訴人於台灣桃園地方法院民事庭所提出之「合建契約書」為影本，又質疑自訴人
於另案台灣桃園地方法院民事庭已提出契約原本一份，何以嗣後於本件第一審法院又
能提出契約書原本二份，而以之為被告等無罪判決論據之一，尚嫌速斷。又自訴人於
第一審提出之二份契約書是否一份為手寫本（即複寫時筆寫之一份），一份為複寫本
？若然，該二份是否原為地主持有之二份？又被告甲○○之選任辯護人於第一審提出
之聲請調查證據狀稱被告等所提出之合建契約書影本係彭新海交給宋倬英的等語，如
果無訛，被告等持有之契約書影本應係來自建商持有之合建契約書。原契約當事人所
持有之契約書既有複寫本，則複寫本複寫部分與原已印製之制式文字間之相關位置是
否可能因複寫時前後紙張之相對位置不盡吻合而有差異？而各份契約書上當事人之印
文，應係分別以當事人之印章所蓋，故所蓋印文與契約內所記載其他文字之相關位置
，自難期完全相同。該合建契約書究竟有二份或三份？被告是否持有建商之合建契約
書，而上訴人等是否持有地主之二份契約書，非不可命兩造當事人說明或提出彼等以
前提出之契約書，或傳訊該契約之當事人調查釐清。原審未詳加究明，即以契約書所
蓋印文位置不同，否認自訴人所提出合建契約原本之真實性，認憲兵司令部刑事支援
中心之鑑定結果不可採，而為被告等有利之認定，審理亦有未盡。上訴人等上訴意旨
指摘原判決不當，尚非全無理由，應認仍有撤銷發回更審之原因。
據上論結，應依刑事訴訟法第三百九十七條、第四百零一條，判決如主文。
中　　　華　　　民　　　國　　九十三　　年　　　八　　　月　　 十九 　　日
                              最高法院刑事第十二庭
                                  審判長法官  陳　正　庸
                                        法官  賴　忠　星
                                        法官  王　居　財
                                        法官  張　清　埤
                                        法官  林　開　任
      右正本證明與原本無異
                                              書  記  官
中　　　華　　　民　　　國　　九十三　　年　　　八　　　月　　三十一　　日
                                                                        Ｖ
